臺灣高雄地方法院刑事判決　　　　　　　95年度訴字第1674號
公　訴　人　臺灣高雄地方法院檢察署檢察官
被　　　告　丙○○○
選任辯護人　賴玉山律師
　　　　　　邱佩芳律師
　　　　　　楊瀚濤律師
上列被告因誣告案件，經檢察官聲請以簡易判決處刑（95年度偵
字第1817號），本院認不宜以簡易判決處刑，改依通常程序審理
，判決如下：
    主  文
丙○○○意圖他人受刑事處分，向該管公務員誣告，處有期徒刑
拾月。
    事  實
一、丙○○○明知如附表所示之本票均係其本人在不詳時地所簽
    發，並已交付予甲○○，以清償其積欠甲○○之借款，竟意
    圖甲○○受刑事處分，而基於誣告之犯意，於民國94年3 月
    7 日，在高雄縣警察局仁武分局刑事組，向該管之警員誣告
    指稱如附表所示之本票均係甲○○所偽造。而該案經臺灣高
    雄地方法院檢察署於94年8 月15日，以94年度核退偵字第
    461 號對甲○○為不起訴處分，經丙○○○提起再議，復於
    95年4 月19日經同署以95年度調偵字第323 號再對甲○○為
    不起訴處分。
二、案經甲○○訴請臺灣高雄地方法院檢察署檢察官偵查起訴。
    理  由
壹、有罪部分：
一、證據能力之審酌：
(一)按「被告以外之人於審判外之言詞或書面陳述，除法律有規
    定者外，不得作為證據。」刑事訴訟法第159 條第1 項固定
    有明文。惟按「被告以外之人於審判外之陳述，雖不符前4
    條之規定，而經當事人於審判程序同意作為證據，法院審酌
    該言詞陳述或書面陳述作成時之情況，認為適當者，亦得為
    證據。當事人、代理人或辯護人於法院調查證據時，知有第
    159 條第1 項不得為證據之情形，而未於言詞辯論終結前聲
    明異議者，視為有前項之同意。」刑事訴訟法第159 條之5
    亦規定甚明。本件告訴人甲○○及證人陳敏仁、戊○○於警
    詢中之供述，雖均屬被告以外之人於審判外之言詞或書面陳
    述，惟被告及其辯護人於本院調查證據時，知有上情而未於
    言詞辯論終結前聲明異議。本院審酌該等陳述係執法機關依
    法定程序詢問而做成，並無何違法不當之處，亦無不足採信
    之情況，認以之做為證據，應屬適當，該等陳述應有證據能
    力。
(二)告訴人甲○○及證人陳敏仁、戊○○於偵訊中之證詞，亦屬
    被告以外之人於審判外之陳述，依刑事訴訟法第159 條第1
    項之規定，本不得做為證據，惟按被告以外之人於偵查中向
    檢察官所為之陳述，除顯有不可信之情況者外，得為證據，
    刑事訴訟法第159 條之1 第2 項定有明文。上開陳述均係在
    檢察官前所做成，並均有具結擔保其陳述之正確性，並無何
    顯不可信之情況，依前開法條意旨，自得做為證據。
(三)按「法院或檢察官得囑託醫院、學校或其他相當之機關、團
    體為鑑定，或審查他人之鑑定，並準用第203 條至第206 條
    之1 之規定。」、「鑑定之經過及其結果，應命鑑定人以言
    詞或書面報告。」，亦分別為刑事訴訟法第208 條第1 項前
    段、第206 條第1 項定明定。是經檢察官囑託相當之機關為
    鑑定後，經鑑定人以書面報告其鑑定之結果者，即屬同法第
    159 條第1 項所謂之「法律有規定者」，不受該條項規定「
    不得作為證據」之限制。且同法第208 條第1 項前段對於法
    院或檢察官囑託相當之機關為鑑定之情形，僅規定：「準用
    第203 條至第206 條之1 之規定」，至於同法第202 條有關
    「鑑定人應於鑑定前具結」之規定，則不在準用之列。故於
    法院或檢察官囑託相當之機關為鑑定，而該受囑託機關以書
    面報告鑑定結果之情形，既非屬依法應具結者。是同法第
    158 條之3 有關「證人、鑑定人依法應具結而未具結者，其
    證言或鑑定意見，不得作為證據」之規定，於此時即無適用
    之餘地。而內政部警政署刑事警察局業經臺灣高等法院檢察
    署檢察長概括囑託為有關「ＤＮＡ之鑑定」及「指紋之鑑定
    」等鑑定項目之鑑定機關（臺灣高等法院檢察署92年10月15
    日檢文允字第0921001322號函附之臺灣高等法院檢察署檢察
    長概括選任鑑定人或囑託鑑定機關（團體）名冊參照），故
    其於本件就本票上之指紋所為之比對鑑定結果書面報告（內
    政部警政署刑事警察局刑紋字第0940177812號鑑驗書），揆
    諸上開說明，即不受刑事訴訟法第158 條之3 及同法第159
    條第1 項之限制，自得作為證據。
二、訊據被告丙○○○固坦承曾於前開時地向警員指稱如附表所
    示之本票為告訴人甲○○所偽造，然矢口否認有何誣告之犯
    意，並辯稱：該等本票並非其所簽發云云。惟查：
(一)如附表所示之本票係被告積欠債務，為向告訴人借標民間互
    助會而簽立，業據告訴人於偵訊中陳述明確（見臺灣高雄地
    方法院檢察署94年度偵續字第217 號卷宗第26頁）。且如附
    表所示之本票經具備比對指紋專業能力之內政部警政署刑事
    警察局（下稱刑事局）鑑定後，除編號449307、449309、
    449312 、449314 至449317號本票上所捺印之指紋因紋線欠
    清晰、特徵點不足而無法比對外，其餘21張上均有被告丙○○○所捺印之指紋，有該局95年1 月3 日刑鑑字第09401778
    12號函在卷可稽（附於本院95年度訴字1674號卷末），足認
    該21紙本票確係被告所簽立。而另7 張無法比對指紋之本票
    ，其號碼穿插出現於前開21紙本票號碼間，且其上發票人丙○○○之簽名，經本院以肉眼觀察比對，與被告丙○○○於
    本院準備期日筆錄及檢察官偵訊中簽名（見同上署94年度偵
    續字第217 號卷宗第38頁）之筆畫走勢、章法間架均相同，
    顯屬同一人所書寫，且與前開21紙經被告捺印指紋本票上發
    票人丙○○○之簽名又復相同，此7 紙本票亦可認定係被告
    所簽立。
(二)辯護人雖提出辯護意旨狀辯稱相同本票前已送刑事局鑑定，
    但因特徵點不足無法比對，有該局刑紋字第0940095646號鑑
    定書可證，故嗣後之鑑定亦有可疑云云。然指紋鑑定係要求
    高度精密之鑑定，刑事局刑紋字第0940095646號鑑定書以較
    為模糊之影本鑑定，致無法比對，亦在情理之中，而前開刑
    鑑字第0940177812號之鑑定係以正本鑑定，指紋特徵較為清
    楚，所得之鑑定結果應較先前以影本所做之鑑定更為正確，
    被告所辯並不足採。
(三)辯護人另辯稱被告與告訴人間債務僅有141 萬元，如附表所
    示之本票均不在債務範圍內，惟被告所申告之罪名為偽造有
    價證券，與債務範圍多寡並無牽涉，縱令如附表所示之本票
    已計入141 萬元之債務內，被告至多僅有民事上拒絕賠償之
    權利，豈可因此任意指稱如附表所示之本票為偽造，此部份
    辯解亦非可採。
(四)綜上所述，本件事證明確，被告犯行已堪認定。
三、核被告所為，係犯刑法第169 條第1 項之誣告罪，爰審酌被
    告誣告他人犯罪，浪費司法資源，更使告訴人花費無數時間
    心力進行訴訟，生活於遭受牢獄之災的恐懼中，且所誣告之
    罪名為偽造有價證券，乃屬最輕本刑3 年以上有期徒刑之重
    罪，其惡性更屬重大，犯後復矢口否認犯行，態度不佳，惟
    念其不識字，智識不高，及其犯罪之動機、目的、手段等一
    切情狀，量處如主文所示之刑。
貳、不另為無罪諭知部分：
一、公訴意旨另略以：被告明知票號112099號、發票日82年12月
    14日、面額新臺幣（下同）40萬元之本票1 張為其所簽立，
    且甲○○雖委託立驛實業有限公司（設於高雄市苓雅區○○○路226 號11樓，以下簡稱立驛公司）持上開本票向其催討
    ，然並未以強暴、脅迫之方式，逼迫其變賣其所有之車牌號
    碼6499－JL號自小客車以清償債務，竟欲使甲○○受刑事處
    分，94年1 月14日，以「甲○○偽簽其姓名及盜蓋其印章而
    偽造上開票號112099號之本票，並強押其去高雄市○○○路
    豐田汽車公司，強迫其變賣上開自小客車後，取走售車所得
    之款項」為由，向臺灣高雄地方法院檢察署檢察官申告告訴
    人涉有行使偽造有價證券及強制罪嫌，因認被告涉犯刑法第
    169條第1項之誣告罪嫌。
二、按犯罪事實應依證據認定之，無證據不得認定其犯罪事實，
    刑事訴訟法第154 條第2 項定有明文。再按認定犯罪事實所
    憑之證據，雖不以直接證據為限，間接證據亦包括在內，然
    無論直接證據或間接證據，其為訴訟上之證明，須於通常一
    般之人均不致有所懷疑，而得確信其為真實之程度者，始得
    據為有罪之認定，倘其證明尚未達此一程度，而有合理之懷
    疑存在而無從使事實審法院得有罪之確信時，即應由法院為
    諭知被告無罪之判決，此觀最高法院76年台上字第4986號判
    例自明。
三、檢察官認被告涉有前開罪嫌，無非係以告訴人甲○○、證人
    戊○○、陳敏仁於警詢、偵訊時之證言及被告所簽立之切結
    書為據。
四、訊據被告丙○○○固坦承曾於前揭時地至臺灣高雄地方法院
    檢察署申告甲○○偽造有價證券及強制罪嫌，然堅詞否認有
    何誣告犯意，並辯稱：其所申告均為事實等語，經查：
(一)編號112099、金額40萬元之本票上之指紋，經送刑事局鑑定
    後，認無法比對，不能確認為被告之指紋，有該局刑鑑字第
    0940177812號鑑定書附卷可按。且該金額40萬元之本票為直
    式書寫，與被告所簽立如附表所示之本票及編號449339號、
    面額141 萬元之本票均不同，其上之字跡亦明顯與其餘本票
    不符。另被告因不識字，故本票上之金額均由他人代為書寫
    ，再自行簽字，此觀前開本票即明，然此金額40萬元之本票
    上丙○○○之簽名與書寫金額之筆跡相似，而與其餘本票上
    被告之簽名不符，顯非被告所親簽，與前開被告簽立之本票
    亦不相同。且證人即告訴人甲○○於本院審理中雖證稱該本
    票係被告拿來，不曉得是否是被告自己寫的（見本院95年8
    月2 日審判筆錄第7 頁），然告訴人於先前偵訊中則稱該本
    票係被告向其借錢由被告女兒簽立（見同上署94年度偵續字
    第217 號卷宗第49頁），是告訴人對收受該本票之情形所述
    前後不一，又與前開證據矛盾，難以確認此本票確為被告所
    簽立，告訴人委託財務管理公司持此本票向被告討債，被告
    因而申告告訴人偽造本票，非屬無據。
(二)被告受「立驛實業有限公司」員工戊○○等人要求賣車還債
    ，戊○○當時口氣不好，賣車當日戊○○帶同多人到場等情
    ，業經證人即在場之被告友人丁○○於本院審理中證述明確
    （見本院95年8 月2 日審判筆錄第14頁以下）。且戊○○曾
    至被告家中討債，將桌上水果翻倒，又持斧頭砍玉蘭花威嚇
    等情，亦據證人洪乙○○在本院審理中陳述綦詳（見同上審
    判筆錄第25頁以下），足見被告確有可能係因戊○○之強制
    方賣車還債。若被告係自願賣車還債，戊○○只需請被告匯
    款至公司帳戶即可，何必不辭辛勞陪同被告賣車取款？況戊○○不惟親至現場，更號召大批人馬隨同前去，益徵戊○○
    有意壓迫被告賣車，被告申告強制罪尚非全無所本。檢察官
    雖因戊○○證稱其並無強迫被告賣車、證人即購買被告汽車
    之高運汽車公司員工陳敏仁證稱交易時並未見到戊○○強迫
    被告（見臺灣高雄地方法院檢察署95年度偵字第1817號卷宗
    第10頁以下、94年度偵續字第217 號卷宗第52頁以下）及被
    告簽立切結書自承對告訴人負有237 萬元之債務（見同署94
    年偵字7354號卷宗第24頁），而認被告之申告為虛妄。然證
    人陳敏仁僅於交易時見到被告及戊○○，對被告及戊○○先
    前如何達成賣車還債約定之情形全無所悉，且一般人於大庭
    廣眾之下，行為必定較為收斂，縱戊○○未明目張膽公然於
    高運汽車公司強迫被告，亦不能據此推論被告先前未遭強迫
    。至切結書中雖自承積欠告訴人237 萬元，此數額係前開30
    張本票（2 萬元28張、141 萬全1 張、40萬元1 張）之加總
    ，然面額40萬元之本票難認係被告簽立已如前述，被告竟自
    承有該筆40萬元債務，更足見該切結書之簽立非出於被告本
    意。另證人戊○○雖稱並無強迫被告，惟此涉及證人本身可
    能成力犯罪之問題，其陳述之證明力本有可疑，又與上開證
    據均不相符，其證詞應不足採信。
(四)綜上所述，本件之證據尚不足證明被告確有此部分之犯行，
    此外復查無其他證據足使本院形成被告有為前揭犯行之確信
    。揆諸前開法條及判例意旨，本應為無罪之諭知，然此部份
    若成罪，與前開有罪部分為同一案件中所為之申告，有同一
    行為之實質上一罪關係，爰不另為無罪之諭知，併此指明。
據上論斷，應依刑事訴訟法第452 條、第299 條第1 項前段，刑
法第169條第1項，判決如主文。
本案經檢察官到庭執行職務。
中　　華　　民　　國　　96　　年　　3　　月　　30　　日
                  刑事第九庭    審判長法　官   王啟明
                                      法　官   陳建和
                                      法  官   王奕勛
以上正本證明與原本無異。
如不服本判決，應於收受送達後10日內向本院提出上訴書狀。
中　　華　　民　　國　　96　　年　　3　　月　　30　　日
　　　　　　　　　　　　　　　　　　　書記官   陳心儀
中華民國刑法第169 條第1 項意圖他人受刑事或懲戒處分，向該
  管公務員誣告者，處7 年以下有期徒刑。
附表
 ┌──┬─────┬───────┬────┐
 │編號│  本票號碼│ 付款日       │面額    │
 ├──┼─────┼───────┼────┤
 │ 1  │  449304  │ 83年 8月15日 │2萬元   │
 ├──┼─────┼───────┼────┤
 │ 2  │  449305  │ 83年 9月15日 │同上    │
 ├──┼─────┼───────┼────┤
 │ 3  │  449306  │ 83年10月15日 │同上    │
 ├──┼─────┼───────┼────┤
 │ 4  │  449307  │ 83年10月30日 │同上    │
 ├──┼─────┼───────┼────┤
 │ 5  │  449308  │ 83年11月15日 │同上    │
 ├──┼─────┼───────┼────┤
 │ 6  │  449309  │ 83年12月15日 │同上    │
 ├──┼─────┼───────┼────┤
 │ 7  │  449310  │ 84年 1月15日 │同上    │
 ├──┼─────┼───────┼────┤
 │ 8  │  449311  │ 84年 1月30日 │同上    │
 ├──┼─────┼───────┼────┤
 │ 9  │  449312  │ 84年 2月15日 │同上    │
 ├──┼─────┼───────┼────┤
 │ 10 │  449313  │ 84年 3月15日 │同上    │
 ├──┼─────┼───────┼────┤
 │ 11 │  449314  │ 84年 4月15日 │同上    │
 ├──┼─────┼───────┼────┤
 │ 12 │  449315  │ 84年 4月30日 │同上    │
 ├──┼─────┼───────┼────┤
 │ 13 │  449316  │ 84年 5月15日 │同上    │
 ├──┼─────┼───────┼────┤
 │ 14 │  449317  │ 84年 6月15日 │同上    │
 ├──┼─────┼───────┼────┤
 │ 15 │  449318  │ 84年 7月15日 │同上    │
 ├──┼─────┼───────┼────┤
 │ 16 │  449319  │ 84年 7月30日 │同上    │
 ├──┼─────┼───────┼────┤
 │ 17 │  449320  │ 84年 8月15日 │同上    │
 ├──┼─────┼───────┼────┤
 │ 18 │  449321  │ 84年 9月15日 │同上    │
 ├──┼─────┼───────┼────┤
 │ 19 │  449322  │ 84年10月15日 │同上    │
 ├──┼─────┼───────┼────┤
 │ 20 │  449323  │ 84年10月30日 │同上    │
 ├──┼─────┼───────┼────┤
 │ 21 │  449324  │ 84年11月15日 │同上    │
 ├──┼─────┼───────┼────┤
 │ 22 │  449325  │ 84年12月15日 │同上    │
 ├──┼─────┼───────┼────┤
 │ 23 │  449326  │ 85年 1月15日 │同上    │
 ├──┼─────┼───────┼────┤
 │ 24 │  449327  │ 85年 2月15日 │同上    │
 ├──┼─────┼───────┼────┤
 │ 25 │  449328  │ 85年 3月15日 │同上    │
 ├──┼─────┼───────┼────┤
 │ 26 │  449329  │ 85年 4月15日 │同上    │
 ├──┼─────┼───────┼────┤
 │ 27 │  449330  │ 85年 4月30日 │同上    │
 ├──┼─────┼───────┼────┤
 │ 28 │  449331  │ 85年 1月30日 │同上    │
 └──┴─────┴───────┴────┘
